臺灣高等法院臺南分院民事判決　99年度上易字第257號
上　訴　人　劉水河即原審原告.
　　　　　　劉茂林即原審原告.
　　　　　　劉春森即原審原告.
　　　　　　劉明惠即原審原告.
　　　　　　劉玉仙即原審原告.
上　訴　人
即原審原告　蔡日隆
共　　　同
訴訟代理人　張雯峰　律師
　　　　　　奚淑芳　律師
　　　　　　黃曉薇　律師
上　訴　人
即原審被告　曾矞玄
兼 上一 人
法定代理人　李巧芬
上列當事人間請求損害賠償事件，兩造對於中華民國99年8月23
日臺灣嘉義地方法院第一審判決（98年度訴字第546號）各自提
起上訴，本院於100年9月20日言詞辯論終結，判決如下：
    主  文
兩造上訴均駁回。
第二審訴訟費用，本訴部分由上訴人劉水河、劉茂林、劉春森、
劉明惠、劉玉仙及蔡日隆負擔；反訴部分由上訴人曾矞玄負擔百
分之二十，餘由上訴人蔡日隆負擔。
    事實及理由
壹、程序方面
    按「當事人喪失訴訟能力或法定代理人死亡或其代理權消滅
    者，訴訟程序在有法定代理人或取得訴訟能力之本人，承受
    其訴訟以前當然停止。」、「承受訴訟人於得為承受時，應
    即為承受之聲明」，民事訴訟法第170條及第175條第1項分
    別定有明文。本件上訴人即原審原告劉蔡天花已於民國（下
    同）100年2月12日死亡，其繼承人劉水河、劉茂林、劉春森
    、劉明惠、劉玉仙聲明承受訴訟，有繼承系統表、戶籍謄本
    及民事聲明承受訴訟狀（見本院卷第94-101頁）在卷可參，
    揆諸上開說明，應予准許。
貳、實體方面
一、上訴人即原審原告劉蔡天花（於上訴本院後死亡）與上訴人
    即原審原告即反訴被告蔡日隆（下稱上訴人蔡日隆等）主張
    ：上訴人即原審被告即反訴原告曾矞玄（下稱上訴人曾矞玄
    ）於民國97年11月26日16時10分許，騎乘2HD-513號重型機
    車由南往北行駛，在嘉義縣民雄鄉○○村○○○○路（下稱
    系爭路段）260.4公里北上機車優先道，自左後側追撞搭載
    原審原告劉蔡天花由上訴人蔡日隆所騎乘之YKD-796號重型
    機車，導致上訴人蔡日隆騎乘機車向右前方滑倒。致原審原
    告劉蔡天花受有左小腿撕脫傷、左前臂擦傷、左腓骨骨折等
    傷害，上訴人蔡日隆受有左足嚴重開放性骨折並截肢等重傷
    害。本件兩造是同向行駛於機車優先道，上訴人蔡日隆行駛
    在前，上訴人曾矞玄行駛在左後側，欲自左側超車，因超車
    時未依規定先鳴喇叭，未獲前車允讓，逕自超車，超車時又
    未與前車保持半公尺以上間隔超越，且因上訴人曾矞玄嚴重
    超速，自左後方擦撞上訴人蔡日隆機車右後側，導致上訴人
    蔡日隆措手不及，失控向右前方摔倒，上訴人曾矞玄應負完
    全之過失責任。爰依民法第184條第1項、第193條、第195條
    第1項規定，請求損害賠償。又上訴人曾矞玄為限制行為能
    力人，其母李巧芬為法定代理人，放任上訴人曾矞玄騎乘重
    型機車，應負連帶賠償責任。並求為判決：(一)本訴部分：1.
    原判決廢棄。2.上訴人曾矞玄與李巧芬應連帶給付上訴人劉
    水河、劉茂林、劉春森、劉明惠、劉玉仙新臺幣（下同）10
    萬2,259元、上訴人蔡日隆108萬6,588元，並均自起訴狀繕
    本送達翌日起至清償日止，按年息百分之5計算之利息。3.
    第一、二審訴訟費用由上訴人曾矞玄與李巧芬連帶負擔。(二)
    反訴部分：1.原判決不利於上訴人蔡日隆部分廢棄。2.上開
    廢棄部分，上訴人曾矞玄於第一審之訴駁回。3.第一、二審
    訴訟費用由上訴人曾矞玄負擔。
二、上訴人即原審被告李巧芬與上訴人曾矞玄則以：上訴人曾矞
    玄於上揭時、地，與上訴人蔡日隆騎乘之機車發生擦撞，兩
    造機車擦撞前，上訴人蔡日隆騎乘機車在路肩突然偏左進入
    機車優先道，未注意安全距離，讓上訴人曾矞玄直行機車先
    行，致上訴人曾矞玄騎乘機車之右側腳踏板前緣外圍塑膠破
    裂，上訴人蔡日隆機車之左後方車身有明顯刮痕，可知上訴
    人蔡日隆當時騎乘機車向左偏行變換車道為車禍事故發生之
    原因。上訴人蔡日隆於本件車輛事故送鑑定時，向鑑定委員
    稱：肇事前行駛路肩，被由後追撞等語，於偵查中稱：肇事
    前行駛於路肩等語，顯見肇事前兩造機車在不同路面行駛，
    上訴人曾矞玄機車行駛機車優先道，超越行使路肩之上訴人
    蔡日隆機車，屬超越行為，非超車行為。因而，上訴人蔡日
    隆機車在路肩突然偏左進入機車優先道，未注意安全距離，
    讓上訴人曾矞玄直行機車先行，且無照騎乘機車駛出路面邊
    緣不當，由路肩改變行進方向侵入機車優先道時，未注意安
    全距離，讓直行車先行，應為肇事原因，上訴人曾矞玄騎乘
    重機車，無肇事因素。臺灣省嘉雲區車輛行車事故鑑定委員
    會（下稱系爭鑑定委員會）鑑定意見同此意旨，上訴人曾矞
    玄無肇事因素，對原審原告劉蔡天花及上訴人蔡日隆無須負
    侵權行為賠償責任。反之，上訴人蔡日隆當時騎乘機車向左
    偏行、變換車道，為車禍事故發生之原因，致上訴人曾矞玄
    受有左側腎臟撕裂傷併後腹腔血腫、左側觀骨及眼眶底骨折
    、左眼挫傷併視網膜剝離、臉部及四肢多處撕裂傷等傷害，
    爰依侵權行為法律關係，反訴請求上訴人蔡日隆給付醫藥費
    、必要費用及精神慰撫金等語。並就本訴部分答辯：(一)上訴
    駁回。(二)第二審訴訟費用由上訴人劉水河、劉茂林、劉春森
    、劉明惠、劉玉仙及蔡日隆負擔。反訴部分聲明：(一)原判決
    不利於上訴人曾矞玄部分廢棄。(二)上訴人蔡日隆應再給付上
    訴人曾矞玄85萬元。(三)第一、二審訴訟費用由上訴人蔡日隆
    負擔。反訴部分答辯：(一)上訴駁回。(二)第二審訴訟費用由上
    訴人蔡日隆負擔。
三、兩造不爭執事項：
    上訴人曾矞玄於97年11月26日16時10分許，騎乘2HD-513號
    重型機車由南往北行駛，在嘉義縣民雄鄉○○村○○○○路
    260.4公里北上機車優先道，與上訴人蔡日隆所騎乘YKD-796
    號重型機車搭載原審原告劉蔡天花發生擦撞，導致原審原告
    劉蔡天花受有左小腿撕脫傷、左前臂擦傷、左腓骨骨折等傷
    害，上訴人蔡日隆受有左足嚴重開放性骨折並截肢等重傷害
    。
四、得心證之理由：
甲、本訴部分：
    上訴人曾矞玄於97年11月26日16時10分許，騎乘2HD-513號
    重型機車由南往北行使，在系爭路段，與搭載原審原告劉蔡
    天花由上訴人蔡日隆所騎乘YKD-796號重型機車擦撞，導致
    原審原告劉蔡天花受有左小腿撕脫傷、左前臂擦傷、左腓骨
    骨折等傷害，上訴人蔡日隆受有左足嚴重開放性骨折並截肢
    等重傷害，為兩造所不爭執（見本院卷第41頁），並有財團
    法人嘉義基督教醫院（下稱嘉基醫院）診斷證明書、道路交
    通事故現場圖等在卷可稽（見原審卷第5-6頁），復經本院
    調取相關刑事案件亦即原法院99年度嘉交簡字第413號刑事
    案卷、98年度少調字第11號過失傷害案卷核閱屬實，堪信為
    真實。上訴人蔡日隆主張上訴人曾矞玄騎乘機車自其騎乘機
    車之左後側追撞，致其向右前方滑倒，使其與原審原告劉蔡
    天花受有前述之傷害，應負侵權行為損害賠償責任，則為上
    訴人曾矞玄與李巧芬所否認，並以前詞置辯，是以本件應予
    審究者厥為：(一)本件車禍應由何人負過失責任？如兩造均有
    過失，過失比例為何？(二)兩造請求之金額若干為適當？茲分
    述如下：
(一)、查上訴人蔡日隆於97年11月26日16時10分許，無駕駛執照騎
    乘YKD-796號重型機車搭載原審原告劉蔡天花，於系爭路段
    由南往北行駛，行經該路段260.4公里處，原行駛於路肩，
    因向左駛入機車優先道，致使同向行駛且無駕駛執照騎乘車
    號2HD-513號重型機車，於機車優先道之上訴人曾矞玄閃避
    不及，自後追撞由上訴人蔡日隆騎乘之重型機車左側車身，
    雙方隨即人車倒地，並均受有傷害等情，有道路交通事故現
    場圖、道路交通事故調查報告表、嘉基醫院及嘉義長庚紀念
    醫院（下稱長庚醫院）診斷證明書影本、現場及車損照片等
    在卷可稽（見嘉義縣警察局民雄分局刑案偵查卷宗嘉中警偵
    字第0970038383號第13-15、22-30頁、本院卷第60-65頁）
    。本件事故經原審法院檢察署送系爭鑑定委員會鑑定，該會
    於98年3月13日以嘉雲鑑980077字第0985800918號函覆意見
    略以：若2輛機車在不同之路面行駛（上訴人曾矞玄機車行
    駛機車優先道，上訴人蔡日隆機車行駛路肩），而上訴人曾
    矞玄機車行駛於機車優先道，超越行駛路肩由上訴人蔡日隆
    騎乘之機車，屬超越行為，並非超車行為，若上訴人蔡日隆
    機車在路肩有突然偏左進入機車優先道，則因上訴人蔡日隆
    機車違規駛出路面邊線（行駛路肩）在先，突然改變行向侵
    入機車優先道在後，此與變換車道之行為相似，必須注意安
    全距離並讓直行車先行，故認為上訴人蔡日隆騎乘機車駛出
    路面邊線不當且由路肩改變行向侵入機車優先道時，未注意
    安全距離，並讓直行車先行，應為肇事原因，上訴人曾矞玄
    騎乘機車無肇事因素等情。
(二)、上訴人蔡日隆於事故發生前騎乘機車行駛於路肩，業據上訴
    人蔡日隆、原審原告劉蔡天花於偵查中陳述明確（見原法院
    檢察署98年度偵字第375號偵查卷第9-10頁；98年度調偵字
    第106號偵查卷第18頁），而當時上訴人曾矞玄係行駛於機
    車優先道，亦經證人黃冠豪證述在卷（見上揭375號偵查卷
    第8頁）。然上訴人蔡日隆於警詢及本院勘驗現場時卻均稱
    其係行駛於「機車優先道」（見上揭民雄分局刑案偵查卷宗
    第11頁及本院卷第58頁勘驗筆錄），另本院於勘驗現場時詢
    問製作筆錄之警員林峻億，其稱：機車優先道是我寫的，是
    根據刮地痕起點及碰撞後非立即倒地，而認定其機車行駛於
    機車優先道，蔡日隆也有表示騎在機車道（見本院卷第58頁
    ）。為釐清上訴人蔡日隆究係行駛於何道路，本院以「貴會
    鑑定編號980077案曾矞玄、蔡日隆車禍肇事責任乙案，曾否
    將警員製作之車禍現場圖放大供蔡日隆指出其機車行駛之車
    道？又鑑定報告記載蔡日隆曾陳稱：『我肇事前行駛路肩，
    被由後追撞』等語，係因其指出放大圖上之位置而得知行駛
    路肩，抑自始即自稱行駛路肩（按有年紀之人未必瞭解何者
    為『路肩』）？」為旨函詢系爭鑑定委員會，經該會以100
    年2月9日嘉雲鑑字第1005800433號函覆以：「…二、本案經
    本會100年度第5次委員會議，結論認為：(一)本案本會98年3
    月13日嘉雲鑑980077字第0985800918號之分析報告係：「依
    據蔡君警訊筆錄自述：『行駛於機車優先道，至肇事地點時
    突然感到我的左腳被車輛…從後方撞擊，…』以及到會說明
    時，本會拿警方偵查卷附第25頁上、下照片給蔡君觀看後，
    問：『肇事前行駛在照片上的那一個路面？機車優先道上之
    掉落物是那一輛機車掉落的？答：我肇事前行駛路肩，被由
    後追撞。掉落於地面上之飲料及拖鞋是我被撞後掉落的。』
    等研析認為：蔡君警訊筆錄與到本會說明所述之行駛路面不
    一（警訊筆錄：行駛機車優先道；到本會說明：行駛路肩）
    ，始未予以鑑定，合先敘明。(二)由於本會深怕一般駕駛人分
    不清機車優先道與路肩之位置與名稱，故本會召開98年度第
    9次會議時，由本會人員拿警方偵查卷附第25頁上、下照片
    給蔡君觀看後，由蔡君指（承）認肇事時，機車是行駛在第
    25頁上方照片顯示右側白實線之外側路面（本會並未以放大
    圖由其指認），而右側白實線之外側之路面，依據道路交通
    標誌標線號誌設置規則第183條之規定稱之為『路肩』，故
    本會在發言單上，直接記載：『我肇事前行駛路肩…。』並
    經蔡君簽名確認。」（見本院卷第78-80頁）。從而，足認
    上訴人蔡日隆肇事當時確係原行駛於「路肩」。
(三)、按「機器腳踏車變換車道時，應讓直行車先行，並注意安全
    距離。」、「機器腳踏車除起駛、準備停車或臨時停車外，
    不得駛出路面邊線。」，道路交通安全規則第99條第1項第3
    款及第5款分別定有明文。上訴人蔡日隆騎乘機車前行時，
    本應注意不得駛出路面邊線，且自路肩變換車道駛入機車優
    先道時，應注意安全距離並讓直行車先行，以防危險發生，
    且依卷附之道路交通事故調查報告表所示，當時天氣晴、日
    間自然光線、路面乾燥無缺陷、無障礙物、視距良好，並無
    不能注意之情事，上訴人蔡日隆疏未注意上開規定，先駛出
    路面邊線不當，且由路肩改變行向（變換車道）進入機車優
    先道時，未注意安全距離並讓直行車先行，致行駛在後方機
    車優先道之上訴人曾矞玄煞避不及因而肇事，上訴人蔡日隆
    對於本件事故發生確有過失。本件上訴人曾矞玄騎乘機車於
    機車優先道上，超越行駛於路肩由上訴人蔡日隆騎乘之機車
    ，屬於超越行為而非超車行為，當無經前車表示允讓或靠邊
    慢行始得通過之必要。又上開現場圖及照片所示為機車刮地
    痕，並非剎車痕，上訴人蔡日隆以煞車反應示意圖所示剎滑
    停止距離與刮地痕長度換算，據為上訴人曾矞玄超速行駛之
    佐證，並非可採。上訴人曾矞玄既遵守交通規則行駛，自可
    信賴他人亦會遵守交通規則，上訴人蔡日隆突然向左偏駛入
    機車優先道，屬突發之違規行為，實難期待上訴人曾矞玄可
    預見此突發狀況，而有時間反應並採取適當之措施避免結果
    之發生。又無照駕車並非必然會發生肇事結果，上訴人曾矞
    玄無照騎乘機車乙節，尚難認與本件事故發生有相當因果關
    係，上訴人曾矞玄對本件事故發生應無過失。
(四)、上訴人蔡日隆雖稱依照兩車毀損狀況，其機車左邊後車輪有
    擦撞痕跡，如其是在變換車道時發生碰撞，碰撞點應在其機
    車的車頭，而非車子左後車輪。另關於兩車發生碰撞位置，
    系爭鑑定委員會鑑定意見係依照拖鞋掉落的地點來認定兩車
    是在機車優先道發生碰撞，但依現場事故圖可知，拖鞋係兩
    車碰撞之後飛出去，所以才會在碰撞地點之後，系爭鑑定委
    員會不應依拖鞋掉落地點來判斷兩車在機車優先道發生碰撞
    ，故得認並非上訴人蔡日隆變換車道致本件車禍事故發生。
    惟查，本件車禍事故發生時兩車皆在行進中，上訴人蔡日隆
    於行進中突然變換車道，依常理，上訴人曾矞玄並無法馬上
    察覺，因此產生擦撞之位置分別為上訴人蔡日隆機車之左邊
    後車輪及上訴人曾矞玄右側腳踏板前緣外圍塑膠破裂尚屬合
    情合理。且依現場事故照片可見，上訴人蔡日隆騎乘之機車
    刮地痕起點接近機車優先道，並向右傾倒於人行道上，因此
    兩車在機車優先道發生碰撞尚屬可能，上訴人蔡日隆未考量
    到車速及行進中狀態而為前述抗辯顯有誤會。本件再經送臺
    灣省車輛行車事故覆議鑑定委員會覆議結果，亦同意上開鑑
    定分析意見，有該覆議委員會98年8月26日覆議字第0986203
    117號函文附於上揭106號偵查卷可稽，與本院上揭認定相符
    。
(五)、又因故意或過失，不法侵害他人之權利者，負損害賠償責任
    ，民法第184條第1項前段定有明文，原審原告劉蔡天花及上
    訴人蔡日隆雖依侵權行為法律關係請求上訴人曾矞玄及李巧
    芬連帶賠償因車禍所受損害，然依上揭說明，尚難認上訴人
    曾矞玄就本件車禍事故發生有何故意或過失情形，則原審原
    告劉蔡天花及上訴人蔡日隆據以主張上訴人曾矞玄及李巧芬
    應連帶賠償原審原告劉蔡天花10萬2,259元、賠償上訴人蔡
    日隆108萬6,588元，及各自起訴狀繕本送達翌日起至清償日
    止，按週年利率5％計算之利息等情，即非有理，應予駁回
    。
乙、反訴部分：
    本件事故之發生肇因於上訴人蔡日隆變換車道時，並未注意
    安全距離並讓直行車先行，致行駛在後方機車優先道之上訴
    人曾矞玄煞避不及因而肇事，上訴人蔡日隆對於本件事故發
    生確有過失，已如前述。從而，上訴人曾矞玄主張上訴人蔡
    日隆侵害其權利並應依民法第184條第1項前段、第193條第1
    項、第195條第1項就其損害負賠償責任，為有理由。其得請
    求之給付為：
(一)、醫療費用部分：上訴人曾矞玄請求給付已支出之醫療費用1
    萬8,736元乙節，業據提出診斷證明書及與金額相符之醫療
    收據為證，應予准許。
(二)、必要費用部分：上訴人曾矞玄主張因受傷赴醫院治療支出車
    資，請求97年11月26日至98年3月20日之車資共計5,000元，
    並提出車資收據明細為證，經核其日期與上揭醫療收據日期
    相符，且往來嘉基及長庚醫院之車資與嘉義縣計程車客運商
    業同業公會於99年2月4日嘉縣計客隆總字第004號函文（見
    原審卷第216頁）所示金額相近，堪信屬實，應予准許。
(三)、精神慰撫金部分：上訴人曾矞玄主張因上訴人蔡日隆之過失
    ，造成腎臟撕裂傷、臉部及四肢多處撕裂傷及骨折，身心受
    有極大痛苦，請求精神慰撫金100萬元，上訴人蔡日隆則辯
    稱金額過高等語。按慰藉金之賠償須以人格權遭受侵害，使
    精神上受有痛苦為必要，其核給之標準固與財產上損害之計
    算不同，然非不可斟酌雙方身分資力與加害程度，及其他各
    種情形核定相當之數額，最高法院51年臺上字第223號判例
    意旨可資參照。本院審酌上訴人蔡日隆原為清潔隊員，現已
    退休，年近70歲，因本件車禍截肢，行動不便，上訴人曾矞
    玄目前未成年、在學中，因本件車禍受傷住院，並因視網膜
    剝離接受雷射治療，接受顏面骨折復位固定手術（有長庚醫
    院診斷證明書在卷可稽），上訴人曾矞玄精神上確受有痛苦
    ，參以本件車禍情節、兩造身分、地位及經濟能力，認上訴
    人曾矞玄請求於15萬元範圍內為適當，逾此部分之請求，不
    應准許。
(四)、綜上，上訴人曾矞玄得請求金額合計為17萬3,736元【計算
    式：1萬8,736元＋5,000元＋15萬元＝17萬3,736元】。
(五)、另按保險人依強制汽車責任保險法規定所為之保險給付，視
    為被保險人損害賠償金額之一部分；被保險人受賠償請求時
    ，得扣除之。強制汽車責任保險法第32條定有明文。查本件
    交通事故發生後，上訴人曾矞玄已領有強制汽車責任險保險
    金2萬3,296元乙節，業經新光產物保險股份有限公司於99年
    8月4日以（99）新產法發字第1031號函附理算書及請求給付
    申請書影本（見原審卷第263-265頁）在卷可稽，是依上開
    說明，此等給付既屬保險人依強制汽車責任保險法所為之保
    險給付項目，依法自應視為加害人損害賠償金額之一部分，
    則上訴人曾矞玄前開受損害金額扣除保險給付後，得請求金
    額為15萬0,440元【計算式：17萬3,736元－2萬3,296元＝15
    萬0,440元】。
(六)、又按給付無確定期限者，債務人於債權人得請求給付時，經
    其催告而未為給付，自受催告時起，負遲延責任。其經債權
    人起訴而送達訴狀，或依督促程序送達支付命令，或為其他
    相類之行為者，與催告有同一之效力，民法第229條第2項定
    有明文。又遲延之債務，以支付金錢為標的者，債權人得請
    求依法定利率計算之遲延利息。但約定利率較高者，仍從其
    約定利率；應付利息之債務，其利率未經約定，亦無法律可
    據者，週年利率為百分之五，亦為同法第233條第1項及第20
    3條所明定。查上訴人曾矞玄請求上訴人蔡日隆賠償金額，
    並未定有給付期限，上訴人曾矞玄請求自起訴狀繕本送達翌
    日即98年7月17日起算至清償日止，按週年利率5％計算之利
    息，未逾上開規定範圍，自無不合。
五、綜上所述，上訴人曾矞玄對於本件車禍之發生無過失，原審
    原告劉蔡天花及上訴人蔡日隆依侵權行為法律關係，請求上
    訴人曾矞玄及李巧芬連帶給付原審原告劉蔡天花10萬2,259
    元，給付上訴人蔡日隆108萬6,588元，及各自起訴狀繕本送
    達翌日起至清償日止，按週年利率5％計算之利息，為無理
    由。其假執行之聲請亦失所附麗，應併予駁回。又上訴人曾
    矞玄反訴請求上訴人蔡日隆依侵權行為法律關係，給付15萬
    0,440元之損害賠償，及自98年7月17日起至清償日止，按週
    年利率5％計算之利息，為有理由，應予准許，逾此部分之
    請求，為無理由，應予駁回。其假執行之聲請亦失所附麗，
    應併予駁回。原審就本訴部分為原審原告劉蔡天花及上訴人
    蔡日隆敗訴之判決，並駁回其假執行之聲請，並無不合。反
    訴部分，就上開應准許部分為上訴人曾矞玄及李巧芬勝訴之
    判決，就超過上開應准許部分，為上訴人曾矞玄及李巧芬敗
    訴之判決，亦無違誤。兩造上訴意旨分別就其敗訴部分分別
    指摘原判決不當，求予廢棄改判，為無理由，應予駁回。
六、本件因事證已臻明確，兩造其餘攻擊、防禦方法及所為之立
    證，經核與判決之結果不生影響，無庸逐一論述，併予敘明
    。
七、據上論結，本件兩造上訴均為無理由，依民事訴訟法第449
    條第1項、第78條、第85條第1項前段，判決如主文。
中    華    民    國   100    年    10    月    11    日
                  民事第三庭      審判長法  官  黃崑宗
                                        法  官  李素靖
                                        法  官  蘇重信
上為正本係照原本作成。
不得上訴。
中    華    民    國   100    年    10    月    11    日
                                        書記官  陳嘉琍